---
title: "Pré-traitements"
---

Les données CIQUAL sont une ressource extrêmement riche : il faut les réduire avant de pouvoir en faire un exemple utile pour un cours de R ou de statistique.

Nous avons déterminé les critères suivants :

   * il ne doit pas y avoir plus d'une dizaine d'observations par groupe,
   * il doit y avoir un mélange de variables qualitatives et de variables quantitatives
   * il faut plusieurs "blocs" de données (des groupes de variables)
   * il ne faut pas de valeurs manquantes
   * il faut éviter les variables présentant des effets de seuil ou de plafond

```{r setup, include=FALSE}
knitr::opts_chunk$set(echo = FALSE, cache = TRUE)
library(dplyr)
library(ggplot2)
library(ggbeeswarm)
library(readxl)
library(plotly)

theme_set(theme_bw())
```

## Les données

Les données utilisées se trouvent dans le tableau `Table Ciqual 2020_FR_2020 07 07.xls`.

```{r data, eval = FALSE}
ciqual <- read_excel("../data/Table Ciqual 2020_FR_2020 07 07.xls")
```

## Fruits et légumes

Le code pour les fruits et légumes est le code "02", qui contient les sous-graoupes alimentaires 

  * `0201` -- "légumes",
  * `0202` -- "pommes de terre et autres tubercules",
  * `0203` -- "légumineuses",
  * `0204` -- "fruits",
  * `0205` -- "fruits à coque et graines oléagineuses".

J'ai sélectionné les sous-groupes `0201` et `0204` uniquement pour la suite. Pour les aliments concernés, j'ai choisi les variables : 

  * `alim_nom_fr` -- le nom de l'aliment, qui devient la variable `nom`,
  * `alim_ssgrp_nom_fr` -- le groupe, qui devient la variable `groupe`,
  * `Energie, Règlement UE N° 1169/2011 (kcal/100 g)` -- l'énergie, en kCal par 100g de fruit, qui devient la variable `Energie`,
  * `Eau (g/100 g)`, qui devient la variable `Eau`,
  * `Protéines, N x facteur de Jones (g/100 g)`, qui devient la variable `Proteines`,
  * `Glucides (g/100 g)`, qui devient la variable `Glucides`,
  * `Lipides (g/100 g)`, qui devient la variable `Lipides`,
  * `Sucres (g/100 g)`, qui devient la variable `Sucres`,
  * `Fibres alimentaires (g/100 g)`, qui devient la variable `Fibres`,
  * `Calcium (mg/100 g)`, qui devient la variable `Calcium`,
  * `Cuivre (mg/100 g)`, qui devient la variable `Cuivre`,
  * `Fer (mg/100 g)`, qui devient la variable `Fer`,
  * `Magnésium (mg/100 g)`, qui devient la variable `Magnesium`,
  * `Manganèse (mg/100 g)`, qui devient la variable `Manganese`,
  * `Phosphore (mg/100 g)`, qui devient la variable `Phosphore`,
  * `Potassium (mg/100 g)`, qui devient la variable `Potassium`,
  * `Zinc (mg/100 g)`, qui devient la variable `Zinc`,
  * `Vitamine C (mg/100 g)`, qui devient la variable `VitamineC`
et écarté tous les fruits et légumes ayant des données manquantes dans les colonnes 




```{r fruits et légumes, eval = FALSE}
f <- \(.) as.numeric(gsub(",",".",.))
fruleg <- ciqual %>%
  filter(alim_grp_nom_fr == "fruits, légumes, légumineuses et oléagineux") %>%
  filter(alim_ssgrp_nom_fr %in% c("fruits", "légumes")) %>%
  mutate(
    nom = alim_nom_fr,
    groupe = alim_ssgrp_nom_fr,
    ssgroupe = alim_ssssgrp_nom_fr,
    Energie = f(`Energie, Règlement UE N° 1169/2011 (kcal/100 g)`),
    Eau = f(`Eau (g/100 g)`),
    Proteines = f(`Protéines, N x facteur de Jones (g/100 g)`),
    Glucides = f(`Glucides (g/100 g)`), 
    Lipides = f(`Lipides (g/100 g)`), 
    Sucres = f(`Sucres (g/100 g)`), 
    Fibres = f(`Fibres alimentaires (g/100 g)`),
    Calcium = f(`Calcium (mg/100 g)`),
    Cuivre = f(`Cuivre (mg/100 g)`),
    Fer = f(`Fer (mg/100 g)`),
    Magnesium = f(`Magnésium (mg/100 g)`),
    Manganese = f(`Manganèse (mg/100 g)`),
    Phosphore = f(`Phosphore (mg/100 g)`),
    Potassium = f(`Potassium (mg/100 g)`),
    Zinc = f(`Zinc (mg/100 g)`),
    VitamineC = f(`Vitamine C (mg/100 g)`), .keep = "none") %>%
  tidyr::drop_na(nom, Eau, Proteines, Glucides, Lipides, Sucres)
readr::write_delim(fruleg, file = "../data/fruleg.tsv")
```

```{r fruleg}
fruleg <- readr::read_delim("../data/fruleg.tsv")
```

Une première visualisation intéressante concerne la teneur en Vitamine C en fonction des sous-groupes.

```{r}
# fruleg %>% filter(Eau > 0) %>%
#   ggplot(aes(groupe, Eau, color = groupe)) +
#   geom_violin(fill = NA, trim = FALSE) +
#   geom_beeswarm() + 
#   scale_y_log10()
# 
# fruleg %>% filter(VitamineC > 0) %>%
#   ggplot(aes(groupe, VitamineC, color = groupe)) +
#   geom_violin(fill = NA, trim = FALSE) +
#   geom_beeswarm() + 
#   scale_y_log10()
# 
# fruleg %>% 
#   filter(ssgroupe %in% c("légumes crus", "légumes cuits", "fruits crus"),
#     VitamineC > 0) %>%
#   ggplot(aes(ssgroupe, VitamineC, color = ssgroupe)) +
#   geom_violin(fill = NA, trim = FALSE) +
#   geom_beeswarm() + 
#   scale_y_log10()
# 
# fruleg %>% 
#   filter(ssgroupe %in% c("légumes crus", "légumes cuits", "fruits crus"),
#     Eau > 0) %>%
#   ggplot(aes(ssgroupe, Eau, color = ssgroupe, label = nom)) +
#   geom_violin(fill = NA, trim = FALSE) +
#   geom_beeswarm() + 
#   scale_y_log10()

g <- fruleg %>% filter(Sucres > 0) %>%
  ggplot(aes(groupe, Sucres, color = groupe, label = nom)) +
  geom_violin(fill = NA, trim = FALSE) +
  geom_beeswarm() + 
  scale_y_log10()

ggplotly(g)

```


