---
title: "Exploration des données *fruits et légumes*"
---


```{r setup, include=FALSE}
knitr::opts_chunk$set(echo = TRUE)
library(dplyr)
library(ggplot2)
library(gtsummary)
library(readr)
library(tidyr)

theme_set(theme_bw())
```


## Les données

Les données sont lues depuis le fichier tabulé `fruleg.tsv`.

```{r true data, echo = FALSE,  message = FALSE, warning = FALSE}
fruleg <- read_delim("../data/fruleg.tsv")
```

```{r data, echo = TRUE,  eval = FALSE}
fruleg <- read_delim("fruleg.tsv")
```

Les fruits et légumes sont répartis dans les sous-groupes suivants :

```{r table 1}
tbl_summary(
  fruleg %>% 
    select(groupe, ssgroupe), 
  by = "groupe")
```


## Valeur nutritionnelle

Pour étudier la valeur nutritionnelle des fruits et légumes sélectionnés, on se concentre sur les teneurs en protéines, lipides, glucides et sucres.

```{r nutrition}
nutrition <- fruleg %>%
    select(groupe, Proteines, 
           Lipides, Glucides, Sucres)
```

Il n'y a aucune valeur manquante dans ces données, la table suivante décrit les variables nutritionnelles en fonction des groupes (fruits et légumes).

```{r table nutrition}
tbl_summary(
  nutrition,
  by = "groupe")
```

On réprésente cette information sous la forme de boxplots combinés à des diagrammes en violon


```{r boxplots nutrition}
nutrition %>%
  pivot_longer(-groupe) %>%
  ggplot(aes(name, value, color = groupe)) + 
  geom_violin(aes(fill = groupe), alpha = 0.5) +
  geom_boxplot(width = 0.2, position = position_dodge(width = 0.9)) +
  scale_y_log10()
```



## Teneur en minéraux

```{r mineraux}
mineraux <- fruleg %>%
    select(groupe,
           Calcium, Cuivre, Fer,
           Magnesium, Manganese, 
           Phosphore, Potassium,
           Zinc)
```

Il y a des données manquantes dans les colonnes concernant les minéraux, comme indiqué dans le tableau ci-dessous ("*Unknown*").

```{r table minéraux}
tbl_summary(
  mineraux,
  by = "groupe")
```

La teneur en potassium en fonction de la teneur en phosphate est représentée ci-dessous sous la forme d'un nuage de points.

```{r scatterplots, warning = FALSE}
gpp <- mineraux %>%
  ggplot(aes(Potassium, Phosphore, color = groupe)) + 
  geom_point() + 
  scale_x_log10() + 
  scale_y_log10() +
  stat_ellipse()

gmm <- mineraux %>%
  ggplot(aes(Magnesium, Manganese, color = groupe)) + 
  geom_point() + 
  scale_x_log10() + 
  scale_y_log10() +
  stat_ellipse()

ggpubr::ggarrange(
  gpp, gmm, common.legend = TRUE, legend = "bottom")
```


## Valeur énergétique

La valeur énergétique est une fonction linéaire de la composition nutritionnelle[^e]. Mais toutes les variables utilisées pour faire ce calcul ne sont pas disponibles pour tous les fruits et légumes de la table. Voici les résultats d'un modèle linéaire contenant toutes les variables de la formule utilisée pour calcule la valeur énergétique : 

```{r energie formule}
tbl_regression(res.lm.tout <- lm(Energie ~ Lipides + Alcool + Proteines + Glucides + AcidesOrganiques + Polyols + Fibres, data = fruleg)) %>% add_glance_table(include = c(adj.r.squared))
```

Sans surprise, la valeur du $R^2$ est quasiment égale à 1. Mais le résultat est également très proche de 1 si on entraîne un modèle uniquement sur la base de la teneur en lipides, protéines et glucides.

```{r  energie formule reduite}
tbl_regression(res.lm.red <- lm(Energie ~ Lipides + Proteines + Glucides, data = fruleg)) %>% add_glance_table(include = c(adj.r.squared))
```

On peut donc estimer dans un premier temps les coefficients de ce modèle "réduit" sur les échantillons pour lesquels la valeur énergétique a pu être calculé, et approcher la valeur énergétique en se basant sur les teneurs en protéines, lipides et glucides pour les fruits et légumes pour lesquels la valeur énergétique est manquante.

```{r prediction}
fruleg <- fruleg %>% 
  mutate(EnergiePredite = predict(
    res.lm.red, 
    newdata = fruleg %>% 
      select(Proteines,
             Lipides,
             Glucides)))
```



[^e]: La documentation indique que la valeur énergétique est calculée en utilisant les coefficients suivants : 37 kJ/g (9 kcal/g) pour les lipides, 29 kJ/g (7 kcal/g) pour l'alcool (éthanol), 17 kJ/g (4 kcal/g) pour les protéines, 17 kJ/g (4 kcal/g) pour les glucides (à l'exception des polyols), 13 kJ/g (3 kcal/g) pour les acides organiques, 10 kJ/g (2,4 kcal/g) pour les polyols, 8 kJ/g (2 kcal/g) pour les fibres alimentaires."


On peut donc entraîner un modèle linéaire sur tous les fruits et légumes 


```{r}

```


```{r garbage, echo = FALSE, eval = FALSE}
GGally::ggpairs(
  nutrition,
  aes(color = groupe)
)

GGally::ggpairs(
  mineraux,
  aes(color = groupe)
)
```







